【裁判字號】    92,台上,4515
【裁判日期】    920820
【裁判案由】    強盜等罪
【裁判全文】
最高法院刑事判決                              九十二年度台上字第四五一五號
    上  訴  人  甲  ○
右上訴人因強盜等罪案件，不服台灣高等法院中華民國九十二年六月十一日第二審判
決（九十二年度上訴字第一０六四號，起訴案號：台灣台北地方法院檢察署九十一年
度偵字第一九六一０號），提起上訴，本院判決如左：
    主  文
原判決撤銷，發回台灣高等法院。
    理  由
本件原判決認定上訴人甲○係中校退伍軍人，退伍後曾以計程車司機為業，嗣因借錢
投資股票賠錢，經濟困窘，竟萌生歹念，意圖為自己不法之所有，計劃尋找工作方式
、習慣為其深知之計程車司機為作案對象而強取提款卡及現金等財物，乃購進鐮刀、
膠帶（即塑膠質封箱帶）、尼龍繩以作為強盜時控制被害人之工具，另準備帽子、衣
服、口罩、太陽眼鏡作為強取被害人提款卡後，詐領款項時偽裝之用，而指套則作為
防止留下指紋之用，各事先準備工作完成後，上訴人即於民國九十一年九月十八日凌
晨一時十分許，攜帶其所有內裝如原判決附表編號一至八所示之物之手提袋一只，在
台北市○○○路與潮州街口，舉手招呼林家賢所駕三Ｃ｜八七八號計程車，上車後指
示林家賢往同市○○街方向行進，迨車抵該街三十一巷內，上訴人先持新台幣（下同
）一千元現鈔虛付車費，乘林家賢找零之際，便持預藏之鐮刀一把，用刀刃抵住林家
賢頸部，林家賢央求不要傷害，同意將口袋內現款交出，上訴人回稱如照指示做即不
會受傷害，喝令林家賢停車、熄火並關閉無線電設備，雙手放在頸後，更以事先作好
繩結之尼龍繩套住林家賢雙手，綁在駕駛座上，復以膠帶貼住林家賢嘴部、眼部，致
使林家賢不能抗拒，而由上訴人取走二千四百元（二張五百元紙鈔、十四張一百元紙
鈔），稍後又解開該繩索，命林家賢爬至後座，四肢反弓，上訴人旋持尼龍繩綑綁林
家賢手腳，並將先前取出之鐮刀放入手提袋內，開始搜索車內及林家賢身上其他財物
而無所得，斯時，林家賢雙眼被膠帶貼住，不曉得外面情況，恐遭不測，懼而奮力掙
扎及在車內亂滾，上訴人見狀，怕被林家賢掙脫、反遭制服，竟另萌殺人犯意，自手
提袋內取出鐮刀一把，揮向林家賢頸部，林家賢受創後，為求自保，旋雙手奮力掙開
繩索，並扯開蒙在頭部之膠帶，更以右手抓住上訴人所持之鐮刀刀刃，上訴人則奮力
抽回，致林家賢右手受傷，上訴人再持鐮刀往林家賢頸部及臉部揮砍，林家賢又死命
徒手抓住刀刃，雙方拉扯結果，刀刃自刀柄處折斷，林家賢趁機欲打開車門，上訴人
見狀，復自手提袋中取出另一把鐮刀，仍朝林家賢頸部揮砍，經林家賢以左手抓住刀
刃，雙方拉扯結果，刀刃復因之折斷，林家賢旋即打開左後車門大喊救命，逃往警所
報案，送醫後，發現林家賢受有頸部約長一三〤一〤二公分之切割傷及甲狀腺軟骨表
面裂傷、左下顎及嘴唇切割傷、右手掌七〤一〤二公分、右手食指一‧五〤０‧五〤
一公分、右手中指一‧五〤０‧五〤一公分、右手小指一‧五〤０‧五〤一公分等之
切割傷及右手食指、中指與小拇指指神經與肌腱斷裂。左手拇指二〤０‧五〤一公分
、左手食指一‧五〤０‧五〤一公分、左手中指一〤０‧五〤一公分、左手無名指一
〤０‧五〤一公分、左手小拇指一‧五〤０‧五〤一公分等切割傷、左手拇指關節脫
位、韌帶及伸拇肌腱斷裂及左手食指、中指、無名指及小拇指指神經與屈指肌腱斷裂
等傷害。上訴人見林家賢逃逸後，亦逃入附近草叢躲藏，見警員已至現場附近搜捕，
心知無法逃脫，而於同日凌晨二時四十四分許及二時五十一分許二次以手機撥打電話
給一一０勤務指揮中心，只坦稱自己犯下強盜罪，但仍未陳明自己姓名，經勤務指揮
中心警員蔡勝麟在電話中對上訴人稱若看到附近有警用巡邏車可以出面向現場員警自
首等語，迨同日凌晨二時五十二分許搜捕員警搜至上訴人藏匿處所附近，上訴人始出
面投案，經警查扣得上訴人所有如原判決附表所示諸物及血衣一件等情。因而撤銷第
一審判決，改判論處上訴人意圖為自己不法之所有，攜帶兇器，以強暴至使不能抗拒
，而取他人之物及殺人未遂罪刑，固非無見。
惟查：(一)、刑法第六十二條所謂自首，祇以犯人在其犯罪未發覺前，向該管公務員自
承犯罪而受裁判為已足，並不問動機如何，亦不以犯罪後即時投案為要件。又上開所
謂未發覺之罪，凡有偵查犯罪職權之公務員，不知有犯罪之事實，或雖知有犯罪事實
，而不知犯罪人為何人者，均屬之。原判決於事實欄記載上訴人於犯案後之同日（即
九十一年九月十八日）凌晨二時四十四分許及二時五十一分許，二次以手機撥打電話
給一一０勤務指揮中心時，只坦承自己犯下強盜案，但未陳明自己姓名等情，並於理
由欄一、(一)３說明上訴人係在走投無路之情況下，不得已向警投案，以求自保，時機
已遠遠落在被害人報案求救之後，而認不合自首之要件。然查被害人於逃離現場後，
固於同日凌晨一時四十分許即向警局報案，但被害人當時並不知上訴人之姓名，故警
方當時雖知犯罪事實，但不知犯罪人為何人（見偵查卷第六十七頁警局受理各類案件
紀錄表），而依原判決事實欄之記載，上訴人係於案發日凌晨二時五十二分許，向搜
捕員警投案，但在此之前，上訴人已於同日凌晨二時四十四分許，以電話向一一０勤
務指揮中心坦承犯行，該承辦警員蔡勝麟製作之台北市政府勤務指揮中心受理各類案
件紀錄單所載之報案內容為：「甲○於今十八日一時三十分許在通北街六五巷持刀搶
奪貳仟肆佰元，並將被害人砍傷，要投案，當事人穿綠色汗衫，黑色褲子……」等情
（見偵查卷第十一頁），其所載如果無訛，則上訴人於警方未發覺其犯罪之前，既已
以電話向警方供承犯罪，且接受審判，自符合自首之要件。究竟實情為何，原審未予
詳查釐清，遽以上訴人係在走投無路之情況下，才向警方投案，且其時機已在被害人
報警之後為由，認上訴人不合自首之要件，顯有未合。(二)、依原判決事實欄之記載，
上訴人用以殺被害人之工具，僅鐮刀二把，則在殺人未遂部分應諭知沒收之物，應僅
為該二把鐮刀，惟原判決竟將原判決附表編號１、３、４、５、６、７、８、９所示
與殺人未遂部分無關之物，一併諭知沒收，亦有違誤。上訴意旨指摘原判決違背法令
，尚非全無理由，應認有發回更審之原因。
據上論結，應依刑事訴訟法第三百九十七條、第四百零一條，判決如主文。
中      華      民      國    九十二    年      八      月     二十     日
                              最高法院刑事第七庭
                                  審判長法官  張  信  雄
                                        法官  賴  忠  星
                                        法官  呂  永  福
                                        法官  白  文  漳
                                        法官  陳  世  雄
      右正本證明與原本無異
                                              書  記  官
中      華      民      國    九十二    年      八      月    二十八    日


司法院資訊處製作；財團法人民間司法改革基金會備份。
